【裁判字號】    96,易,2674
【裁判日期】    970507
【裁判案由】    詐欺
【裁判全文】
臺灣高雄地方法院刑事判決              96年度易字第2674號
公  訴  人  臺灣高雄地方法院檢察署檢察官
被      告  己○○
選任辯護人  吳賢明  律師
            羅鼎城  律師
上列被告因詐欺案件，經檢察官聲請簡易判決（95年度偵續字第
4 號、95年度偵字第18151 號），本院認不應以簡易判決處刑，
改依通常訴訟程序審理，判決如下：
    主  文
己○○無罪。
    理  由
一、公訴意旨略以：己○○原係高雄市前鎮區○○○路260 號17
    樓之1 東森友聯股份有限公司（下稱東森友聯公司）經理；
    丁○○（另通緝中）則為負責人；甲○○（業經本院95年度
    聲判字第1 號駁回交付審判聲請確定在案）則為該公司總監
    。竟意圖為自己或他人不法之所有，基於共同犯意，於民國
    92 年7月間，由己○○先在報章分類廣告欄刊登「娃娃國才
    藝安親中心」、「大陀螺幼保助教」、「小森林兒童教學園
    區」、「巴貝熊才藝安親學園」、「ABC 幼兒學園」等不同
    名稱之徵人廣告。嗣丙○○、陳麗足2 人不疑有異，即依電
    話連繫，而前往欲應徵行政文書及輔導、安親媽媽等工作。
    詎於該2 人至該公司後，己○○於面試時，即以每月薪資新
    台幣（下同）2 萬元，惟須先進行教育訓練。於丙○○、戊○○2 人參與教育訓練後，己○○即趁機遊說，表示：要買
    靈骨塔位為作為進昇主管方法，有買的話等於栽培1 個人獎
    金有8000元，不買獎金將係別人所有，買靈骨塔位1 個7 萬
    元，隔日即變7 萬5 千元，穩賺不賠等語，並保證公司可代
    為銷售，致丙○○、戊○○等人陷於錯誤，各以每個塔位7
    萬元或7 萬5 千元價格，各買受嘉雲寶塔之塔位12、10個，
    及後發現各昇任經理、副理後，復要求出資刊登廣告找人來
    買受靈骨塔位且無薪資，始發現受騙等節，因認被告與丁○○、甲○○共同涉犯刑法第339 條第1 項之詐欺取財罪嫌等
    語。
二、按犯罪事實應依證據認定之，無證據不得認定犯罪事實，刑
    事訴訟法第154 條第2 項定有明文。又認定犯罪事實所憑之
    證據，雖不以直接證據為限，間接證據亦包括在內，然無論
    直接或間接證據，其為訴訟上之證明，須於通常一般之人均
    不致有所懷疑，而得確信其為真實之程度者，始得據為有罪
    之認定，倘其證明尚未達到此一程度，而有合理之懷疑存在
    時，事實審法院在心證上無從為有罪之確信，自應為無罪之
    判決，最高法院76年台上字第4986號判例意旨闡示甚明。另
    告訴人之告訴，係以使被告受刑事訴追為目的，是其陳述是
    否與事實相符，仍應調查其他證據以資審認，亦有最高法院
    52年台上字第1300號判例可資參照。
三、公訴人認被告己○○涉有上揭罪嫌，無非係以：(一)告訴人丙○○、戊○○之指述；(二)證人宋淑貞、林心蘭及林家樺之證
    述；及(三)報章登載廣告、嘉雲寶塔託售書、嘉雲寶塔塔位永
    久使用權契約書、統一發票各1 份及塔位永久使用權狀22紙
    等為其論據。訊據被告固坦承92年間確實在東森友聯公司任
    職，擔任第六處處經理，負責應徵培訓美容講師，任職期間
    曾向告訴人丙○○、戊○○介紹公司制度如要晉升到一定職
    位，則需購買一定數量之靈骨塔塔位之事實，惟矢口否認有
    何對告訴人丙○○、戊○○詐取財物之犯行，並辯稱：當初
    自己也是看報紙廣告應徵俱樂部的美容培訓技導，應徵進入
    東森友聯公司，且公司制度有領固定薪及不固定薪，選擇不
    固定薪才有購買靈骨塔塔位晉升的情形，當初自己應徵進入
    東森友聯股份有限公司後，公司確實有安排到慈雲寶塔參觀
    ，自己也是前後陸續出錢購買10個靈骨塔塔位才晉升職位，
    且取得之靈骨塔塔位可透過公司客服部門幫忙託售，伊沒有
    詐騙告訴人丙○○、戊○○等語。
四、關於證據能力部分：
  (一)被告以外之人，於審判外之言詞或書面陳述，除法律有規定
    者外，不得作為證據。刑事訴訟法第159 條第1 項定有明文
    。本件共犯丁○○、甲○○之偵訊內容，屬於被告以外之人
    ，於審判外之言詞陳述，且查無上開例外得以之作為證據之
    各種情形，其所為之陳述應無證據能力。
  (二)按被告以外之人於偵查中向檢察官所為陳述，除顯有不可信
    之情況者外，得為證據，同法第159 條之1 第2 項定有明文
    。本件證人宋淑貞、林心蘭、林佳樺於檢察官偵查中所為之
    陳述（見95偵續4 卷第36至40頁），當事人及辯護人並未提
    及檢察官在偵查時有不法取供之情形，反對該項證述得具有
    證據能力，亦未釋明上開證述有顯不可信之情況，依上說明
    ，其等於偵查中之證言自均具有證據能力。
五、實體部分：
    按證人即告訴人丙○○雖於本院指稱：我92年7 月看到自由
    時報被告刊登的幼兒學園等廣告，去應徵時，有個許若嵐跟
    我面試，他說他們要請安親媽媽，要求我接受他們的在職訓
    練，後來約7 月底被告要我去他的辦公室，跟我推銷買靈骨
    塔的事情，他跟我說買靈骨塔的好處是可以升到一定位階，
    他說如果買到一定的價位，升到一定職位，以後幫忙培育新
    人，就可以賺到8 千元的酬勞，我當時因此刷了20萬，且說
    公司可以幫忙轉賣，我隔天才買了12個，是被告出面跟我訂
    約收錢的，他助理許若嵐在旁協助，後來他們建議我可以將
    靈骨塔託售在客服中心，我只好就去託售，就離職了，但到
    現在那些靈骨塔也都沒有下文，我們有進去那個寶塔觀摩過
    ，後來我也有拿到使用權契約書等語（本院95簡7196卷第43
    至48頁、96易2674卷第75至85頁）；證人即告訴人戊○○亦
    於本院指稱：我當時看自由時報刊登要應徵輔導媽媽進去，
    是被告跟我面試的，他說我很適合這份工作，我第二天就去
    上班，開始教育訓練，被告有來幫我們上激勵訓練的課，我
    大概上課的第三天左右，被告把我找去他的辦公室，說我很
    認真在學，跟我鼓吹買靈骨塔，說很快就可以轉賣出去，轉
    賣得利潤是數萬元不等，且那時他還拿一些使用權狀給我看
    ，讓我相信，也有說公司可以幫忙轉賣，當天我就買了10個
    ，花了70萬元，因為他跟我說很快就可以轉賣出去，所以我
    覺得是騙局等語（本院95簡7196卷第48至51頁、96易2674卷
    第44至53頁）。惟查：
  (一)被告坦承自91、92年間應徵進入東森友聯公司任職，負責應
    徵培訓美容講師，當初自己也是看報紙廣告應徵俱樂部的美
    容培訓技導，且公司制度有領固定薪及不固定薪，選擇不固
    定薪才有購買靈骨塔塔位晉升的情形，當初自己應徵進入公
    司後，公司確實有安排到慈雲寶塔參觀，自己也是前後陸續
    出錢購買靈骨塔塔位才晉升職位，並提出塔位永久使用權狀
    5 張（94他435 卷第86至90頁）、勞工保險被保險人投保資
    料（94偵續4 卷第83頁）、買受人為鍾嘉真（即被告）之統
    一發票影本（本院96易2674卷第62頁）、聯邦銀行信用卡消
    費明細表（本院96易2674卷第63至70頁）為證，足認被告辯
    稱當初應徵進入東森友聯公司，也是透過自己出錢向公司購
    買靈骨塔塔位後晉升職位乙節，可堪採信。
  (二)況證人宋淑貞於偵查時具結證稱：有去嘉義看嘉雲寶塔，當
    時1 個7 萬元，買了10個塔位升為公司副理，薪水是從賣靈
    骨塔去抽成，被告也是應徵進入公司（94偵續4 卷第37至38
    頁），證人林心蘭於偵查中亦具結證稱：當時看報紙去應徵
    安親班媽媽，當時有買了1 個塔位7 萬5 千元，後來知道公
    司流程後就退掉所購買的塔位，公司有把錢還給我（94偵續
    4 卷第38至39頁），證人林佳樺於偵查中則證稱：當時是看
    報紙去應徵安親班媽媽，公司有叫我買靈骨塔塔位，但我沒
    有買就離職等語（94偵續4 卷第39至40頁），顯見東森友聯
    公司當初雖係透過各類廣告假借徵才名義，吸引告訴人丙○○、戊○○及證人宋淑貞、林心蘭、林佳樺等人前去應徵，
    並趁機推銷靈骨塔塔位以獲取公司內部升遷之機會及獲取較
    為高額之收入，手段雖有可議之處，但對於是否出資購買靈
    骨塔塔位，告訴人丙○○、戊○○及證人宋淑貞等，仍可自
    由判斷後再做決定，尚難遽認與詐欺取財之構成要件相符。
  (三)又告訴人丙○○指稱：當初買靈骨塔是因為被告說帶新人1
    個酬金3 千元，說若有認購12個塔位就可以升主管，帶1 個
    新人，酬金就可以有8 千元，所以就買，買了後當上主管後
    公司告訴我們要自己登廣告，電話費也要自己出，我想這樣
    的方式我不想做等語（本院96易2674卷第75至85頁），告訴
    人戊○○指稱：當時失業中，需要一份薪水，被告說若買了
    靈骨塔塔位就可以升副理，待遇多少，若一起登廣告把人帶
    進來，就可以抽佣金，後來覺得的不對就離職了，當時我相
    信很快可以脫手且可以獲利，所以才購買等語（本院96易26
    74卷第44至53頁），足徵係告訴人丙○○、戊○○自己因為
    考量個人在公司內之升遷及待遇差異才決定出資購買靈骨塔
    塔位，事後因為不認同公司的行銷手法，乃決定離開東森友
    聯公司，凡此均足證告訴人丙○○、戊○○從應徵進入東森
    友聯公司，後決定購買靈骨塔，直至不認同公司之行銷方式
    遂離開公司，均係在被告自由意志決定之範圍，是難因告訴
    人丙○○、戊○○2 人投入巨額資金購置靈骨塔，於後並無
    法將該靈骨塔轉賣而獲得利潤，復無法與被告任職之東森友
    聯公司達成購回靈骨塔之價格合意，即遽認被告於推銷靈骨
    塔塔位之初即具有意圖為自己不法所有之詐欺故意。
  (四)另本件告訴人丙○○、戊○○雖分別以每個7 萬5 千元、7
    萬元之不等價格向東森友聯公司購買當時代理銷售嘉雲開發
    股份有限公司（下稱嘉雲開發公司）所興建之嘉雲寶塔靈骨
    塔塔位，此有丙○○塔位永久使用權狀（94他435 卷第54至
    65 頁） 、丙○○嘉雲寶塔塔位永久使用權契約書（94發查
    550 卷第8 至11頁）、丙○○統一發票（94發查5507卷第12
    頁）、戊○○嘉雲寶塔塔位永久使用權契約書（94他2885卷
    第4至8頁）、戊○○嘉雲寶塔塔位權狀申請書（94偵27225
    卷第53頁）在卷可憑，而嘉雲寶塔係由嘉雲開發公司向嘉義
    縣政府建設局合法申請投資興建，亦有嘉雲開發公司營利事
    業登記證（94偵27225 卷第55頁）、嘉義縣水上鄉公所87嘉
    水鄉民字第8850號函、臺灣省政府社會處87社三字第33436
    號函、嘉義縣政府建設局（82）年嘉建局管使字第00885 號
    使用執照、建築改良物所有權狀、嘉雲寶塔塔位價目表（94
    偵2722 5卷第56至61頁）附卷可稽，另告訴人丙○○所購買
    取得之嘉雲寶塔編號0000000 至0000000 靈骨塔塔位永久使
    用權狀係嘉雲開發公司所核發，嘉雲寶塔塔位有委託其他公
    司銷售，一般區塔位價格在9 萬元以上，亦經嘉雲開發公司
    95 年6月22日函覆在卷（94偵續卷第98頁），足認告訴人丙○○、戊○○2 人向東森友聯公司所購買之嘉雲寶塔塔位，
    確係嘉雲開發公司合法投資開發興建之合法靈骨塔塔位。被
    告所為尚與詐欺罪之構成要件有間，本件應純係民事債權債
    務糾紛，應循民事程序解決。
  (五)再者，告訴人丙○○告訴共同被告甲○○涉嫌本件詐欺取財
    犯行，前經臺灣高雄地方法院檢察署94年度偵字第21094 號
    不起訴後，經告訴人依法提出再議，復經臺灣高等法院高雄
    分院檢察署94年度上聲議字第1168號處分認為無理由駁回再
    議，嗣經告訴人依法提出聲請交付審判後，亦經本院95年度
    聲判字第1 號裁定駁回聲請，有卷附臺灣高雄地方法院檢察
    署94年度偵字第21094 號不起訴處分書、臺灣高等法院高雄
    分院檢察署94年度上聲議字第1168號處分書、本院95年度聲
    判字第1 號裁定可稽，益徵被告並無與甲○○等共同對於告
    訴人詐欺取財之犯行。
  (六)從而，告訴人丙○○、戊○○指訴被告與丁○○、甲○○共
    同對其詐欺取財一節，依卷內之證據，尚不足以認定被告確
    有為該等行為。
六、綜上所述，告訴人之指述情節，顯與刑法第339 條第1 項之
    詐欺取財罪之構成要件相違，難以遽採，本院尚無僅憑其上
    揭指訴，認定被告犯罪。是公訴人所舉證據，未足以證明被
    告成立公訴意旨所指之詐欺取財罪責，此外復查無其他積極
    事證足資證明被告確有詐欺取財犯行，揆諸首揭說明，自應
    諭知被告無罪之判決。
據上論斷，應依刑事訴訟法第301 條第1 項，判決如主文。
本案經檢察官乙○○庭執行職務。
中    華    民    國    97    年     5    月    7     日
                  刑事第八庭  審判長法  官  李璧君
                                    法  官  陳振嘉
                                    法  官  曾仁勇
以上正本證明與原本無異。
如不服本判決應於收受本判決後10日內向本院提出上訴書狀，並
應敘述具體理由，如未敘述上訴理由者，應於上訴期間屆滿後20
日內補提理由書狀於本院（均須按他造當事人之人數附繕本）「
切勿逕送上級法院」。
中    華    民    國    97    年     5    月     7    日
                                     書記官  王治華


司法院資訊處製作；財團法人民間司法改革基金會備份。
